臺灣高等法院臺中分院刑事判決　　 96年度重上更(五)字第1號
上　訴　人
即　被　告　丁○○
選任辯護人　丙○○律師
上列上訴人因貪污治罪條例案件，不服臺灣臺中地方法院中華民
國82年11月2日第一審判決（民國82年度訴緝字第419號，起訴案
號：臺灣臺中地方法院檢察署民國79年度偵字第10465、10859、
11409、1966號），提起上訴，本院判決後經最高法院第5次發回
更審，本院判決如下：
    主  文
原判決撤銷。
丁○○共同連續與公務員，利用職務上之機會詐取財物，未遂，
處有期徒刑年捌月，褫奪公權年。
    犯罪事實
一、緣有顏安全、戊○○兄弟，在臺中縣大甲鎮○○路○段781巷
    巷58號，經營「六合彩」賭博，由簽賭者以傳真機傳送簽單
    賭博。黃文騫（業經本院以83年度重上更(三)字第19號合併判
    處有期徒刑2年6月，褫奪公權2年，經最高法院以 85年度臺
    上字第4308號判決上訴駁回確定）、楊輝照則在大甲鎮經營
    「花中城」酒家。黃文騫、黃文通兄弟以前均曾向顏氏兄弟
    簽賭，互有輸贏。黃文騫、楊輝照為向顏氏兄弟詐取賭金（
    或稱彩金），即與綽號「肉吉」（「肉吉仔」）或稱「劉董
    」之丁○○，共謀利用具有警察身份之人，於開獎當天（每
    星期二、四下午6時55分在香港開獎)以佯稱「臨檢」或查緝
    槍擊要犯或追查藏槍之方式，趁機傳入並插置已知中獎號碼
    簽單之方法詐取彩金，並由曾經替任職於刑事警察局偵二隊
    第五組組長馬德熙當「線民」之丁○○出面接洽馬德熙，及
    由丁○○邀請臺中縣警察局霧峰分局新平派出所警員魏渠淵
    參與。馬德熙、魏渠淵（業經本院以83年度重上更(三)字第19
    號各判處有期徒刑3年6月，均褫奪公權 3年，嗣經最高法院
    以85年度臺上字第4308號判決確定）為依法令服務於國家而
    具有法定職務權限之公務員，均欣然表示同意。黃文騫、楊
    輝照、丁○○等人謀議後，渠等工作分配如下：先由丁○○
    偕同魏渠淵、馬德熙、綽號「葉仔」（成年男子、詳細年籍
    、住所不知）及另1名不詳姓名之成年男子，一行共5人，分
    乘兩部轎車（其中1部由魏渠淵駕駛，另1部由不詳姓名人駕
    駛），利用警員查緝刑案或通緝犯職務上之機會，進入顏氏
    兄弟上址；再由楊輝照、黃文騫負責留在臺中縣大甲鎮○○
    路152之5號黃文通之住處，負責操作傳真機，及用呼叫器顯
    示號碼之方式詐賭彩金，為達詐賭之目的，即先傳真 1張簽
    單至顏氏兄弟上址，在得知香港六合彩中獎號碼後，再傳告
    在顏氏上開住處操控傳真機之同夥，由同夥另行書寫 1張中
    獎之簽單，並以顏安全之傳真機影印（俾紙質相同）後，插
    入賭客簽單堆中，原傳入之簽單及書寫之簽單均取回，以矇
    混簽賭中獎。渠等基於共同意圖為自己不法所有之犯意聯絡
    ，丁○○並基於概括之犯意，於79年10月16日（星期二）下
    午約5時許，丁○○邀約馬德熙(在其服務單位員工出入登記
    簿上登記外出中區查案）及該日輪休無勤務之魏渠淵、「葉
    仔」及另1名不詳姓名者共5人，在臺中市○○路水準賓館會
    合，即驅車於下午 6時許，抵達臺中縣大甲鎮顏氏兄弟上開
    住處，魏渠淵留在車內把風接應，丁○○、馬德熙、「葉仔
    」及另不一詳姓名者進入屋內，丁○○、馬德熙、「葉仔」
    等人直上3樓(顏氏兄弟經營六合彩之辦公室，有電話及傳真
    機、簽單等)，另一不詳姓名者，留在1樓看守門戶。馬德熙
    亮出服務證，佯稱：是豐原總局來的（意即臺中縣警察局）
    ，接獲檢舉此處有要犯及槍械要搜索，顏氏兄弟聽後任其搜
    查，因被搜得六合彩簽單、傳真機等物，顏氏兄弟即以其父
    已故，明天要出殯，要求不要究辦，馬德熙即佯稱要打電話
    請示長官，因顏氏兄弟見有警察來到，為免有人打電話及傳
    真機進來，已暗中將電話機、傳真機關掉，馬德熙見電話機
    無聲響，即喝令開機，馬德熙即隨意撥一空號，自話自答，
    佯裝打電話請示長官（其實顏氏兄弟平日為避免與賭客因簽
    賭事發生糾紛，早就在電話機裝有錄音設備），嗣馬德熙等
    同夥中1人所帶呼叫器聲響(丁○○等人原已密約以此作訊號
    )，馬德熙即藉故要顏氏兄弟下2樓商談，黃文騫、楊輝照遂
    於當日下午6時20分9秒至46秒之間，以黃文通名義，用傳真
    機傳真簽單至顏氏兄弟住處，俾留下傳真紀錄，丁○○及「
    葉仔」則留在 3樓，迄香港六合彩開獎後，接收黃文騫、楊
    輝照以呼叫器發送之中獎號碼，丁○○等立即另行書寫1 張
    中獎之簽單，並以顏安全之傳真機影印，插入賭客簽單堆中
    ，原傳入之簽單及書寫之簽單則取走，至當日晚上 7時25分
    許，丁○○等人見詐局已佈妥，假簽單已混入即準備離去。
    馬德熙要離去前，乃在1張紙條寫下「000－000000」之不實
    呼叫器號碼，交給顏氏兄弟，並表示：有事可以找他云云。
    丁○○等一行人離去後，顏氏兄弟隨即奔上 3樓探看究竟，
    發現簽單中有此1張假簽單(通常簽賭之人，在傳送簽單之前
    ，均先打電話告知顏氏兄弟，且顏氏通常亦未曾讓賭客簽賭
    如此鉅額，況不可能一簽就中得如此高額彩金），以該假簽
    單核對中獎號碼計算，中獎彩金高達8458萬元，認為事有蹊
    蹺，立知其中必詐，乃一面向熟識之豐原憲兵隊調查官王士
    元報告上情，一面電告黃文通稱未接簽賭單，拒絕給付彩金
    。翌日（同年月17日)下午2時30分許，楊輝照、黃文騫夥同
    黃獻文、鄭重財、郭榮達等人，至臺中縣大甲鎮○○路 154
    號顏安全經營之大安鐵捲門有限公司，向顏氏兄弟索取彩金
    遭拒後，黃文騫等人即另行基於共同基於意圖為自己不法之
    所有之犯意聯絡，黃文騫揚言恐嚇稱：「錢沒拿出來，大家
    準備輸贏」云云，楊輝照恐嚇稱：「不拿出來，就幹掉你們
    」等語，隨即離去，使顏氏兄弟心生畏懼，因顏氏兄弟始終
    認為詐賭不給彩金，黃文騫、楊輝照、鄭重財、郭榮達等人
    又另行起意於同年月31日下午3時30分許，再至上址(大安鐵
    捲門公司），以木棍、石頭擊毀監視器1個，日光燈4支，以
    此威嚇，足生損害於顏氏兄弟（黃文騫此部分所犯恐嚇取財
    未遂罪，業經本院以83年度重上更(三)字第19號判處有期徒刑
    8月，減為有期徒刑4月）。
二、甲○○原在臺中縣大里鄉（現改為大里市○○○村○○路12
    3之1巷38弄40號住處經營六合彩賭博。丁○○於向顏氏兄弟
    詐賭未得逞後，又基於上開同一概括犯意，適因友人林國熏
    （外號「兩光」，業經本院以80年度上訴字第1853號判處有
    期徒刑3年、褫奪公權2年確定）曾向曾明富（已死亡，判決
    公訴不受理確定）簽賭六合彩，得知曾明富另向甲○○簽賭
    六合彩，獲悉甲○○所經營之六合彩賭博規模較大，乃共謀
    以上開類似方法向甲○○詐賭取財，林國熏、曾明富、丁○
    ○、魏渠淵（亦基於同上之概括犯意）計劃妥當，即基於共
    同意圖為其等不法所有之犯意聯絡，利用警員查辦刑案之職
    務上機會，於79年11月15日（星期四）下午 4時許，由丁○
    ○聯絡在新平派出所之警員魏渠淵，魏渠淵當日下午4時至6
    時適有值班之勤務，魏渠淵乃向其主管吳明豐騙稱，有槍枝
    線索要查，經吳明豐調整勤務同意其外出查案，魏渠淵即穿
    便服攜帶配槍及臨檢表，至臺中縣大里鄉往竹仔坑某工地，
    與丁○○、林國熏、「葉仔」及另 3名不詳姓名之成年男子
    會合，並由曾明富於下午6時許，先行傳入1張簽單至甲○○
    住處，魏渠淵、丁○○、林國熏、「葉仔」及另 3名不詳姓
    名之人，亦分乘兩部車，於當日下午 6時許，抵達臺中縣大
    里鄉○○村○○路甲○○上址，除由林國熏留在附近，負責
    以行動電話居間聯絡外，其餘6人則直接進入甲○○住處3樓
    ，由魏渠淵向在場之人佯稱是總局來的，魏渠淵並在臨檢表
    上登記在場之人之姓名年籍，假戲真做，以取信甲○○，其
    餘之人則搜索甲○○住處，並命甲○○打開傳真機，由林國
    熏電告曾明富，於當日晚上 7時10分、11分、12分許，再傳
    真 3張中獎號碼的簽賭單到甲○○宅，由丁○○等人接收後
    混入簽賭單中，並取走原先傳入之簽單。甲○○於丁○○、
    魏渠淵等一夥人離去後，隨即整理現場簽賭單，發現署名「
    北屯曾」之曾明富簽單3張，中獎之金額高達3300多萬元（
    如扣除簽賭金500餘萬元，仍可淨得2800多萬元)，因曾明富
    先前未曾如此大額簽賭，竟然傳入 3張簽單，且中獎金額如
    此之多，知是詐賭，甲○○即於當晚10時許，至該管臺中縣
    警察局霧峰分局仁化派出所「自首」經營六合彩賭博，並拒
    給中獎彩金。曾明富接到派出所通知到場應訊，承認簽賭，
    但否認詐賭。曾明富並與林國熏即於翌日（同年月16日）上
    午 9時多，至甲○○住處，向甲○○催討彩金，甲○○見來
    意不善，不敢露臉，請友人何秋龍出面敷衍，甲○○四處躲
    避，曾明富、林國熏、丁○○等一夥人詐取賭金未得逞。
三、嗣因刑事警察局偵查員施讚步為追查斗南運鈔車被劫案，得
    悉林國熏涉及上開詐賭案，林國熏於 79年12月15日晚上7時
    40分許，向臺中市警察局刑警隊自白與丁○○、曾明富及警
    方人員等向甲○○詐賭經過，同年月20日，施讚步另接獲線
    報，得知魏渠淵涉案，報由臺中縣警察局訊問魏渠淵始自白
    作案經過，並經顏安全、戊○○、甲○○訴請臺中縣警察局
    大甲分局、霧峰分局移送臺灣臺中地方法院檢察署檢察官偵
    查起訴。
    理  由
壹、證據能力部分
一、上訴人即被告丁○○（下稱被告）雖辯稱：證人魏渠淵於警
    詢及偵查中之自白，並非出於其任意性之供述，應不具有證
    據能力云云，且證人魏渠淵於本院更二審時亦證稱：「我於
    警詢自白就有不實在，我當時有受到長官壓力，才做出不實
    自白，而到了王檢察官時，要我坦承與警局自白相同，就以
    自首來判」云云（見本院更二審卷第57頁反面、第58頁）。
    然查，證人即被告魏渠淵之分局長蘇景華於本院審理時證稱
    ：「魏渠淵是從桃園調來的，我本來不認識他，因臺中縣警
    察局副局長叫我帶魏渠淵到總局去，我就到新平派出所帶魏
    渠淵到霧峰分局，途中時間約30幾分鐘，在車上我問他，發
    生何事，他說沒有事情，到了霧峰分局，當時張慶裕副局長
    與督察官蔡俊章已經在那裏了，我們在霧峰分局亦談了約 5
    分鐘，問他何事？他說沒有事，後來我與刑事組長、巡官帶
    他去縣警局，到局長室去，張慶裕與蔡俊章自己坐車離去了
    ，我帶去警局途中問他，他也說沒有事情，在局長室，魏渠
    淵看到施讚步，魏渠淵要求我們跟局長離開，由魏渠淵跟施
    讚步談了約 2分鐘，他自己就承認，要求做筆錄，事後我瞭
    解，可能是施讚步掌握他犯罪的證據，他才承認」等語（見
    本院更四審卷第69頁），依蘇景華上開所證，蘇景華等人並
    未對魏渠淵施予任何壓力，魏渠淵應係施讚步掌握其犯罪之
    證據而承認犯罪。參以魏渠淵於警詢供述：「．．我最初不
    知是什麼，事後在車內才聽到是有關六合彩的事」，「．．
    ．丁○○告訴我，我上去時，只要登記證件即可，其餘的事
    不要管」（見79年度偵字第11409號影印卷第5頁 、第6頁，
    頁數之編碼以藍筆為準，下同）：於偵查中亦供稱：「．．
    ．我不知道（指馬德熙等人進入顏安全家做何事），直到回
    台中的途中，『肉吉』（即被告）才告訴我是去查六合彩的
    事．．，『肉吉』也在上面（指王秋冬住處），他交待我到
    達目的地後只負責登記在場人的資料，其他之事不要管．．
    ．我都不知道（指用傳真機簽號碼詐賭的事），是事後看報
    紙才知道．．．（你為何要向分局長自首這些事？）因我看
    到報紙在報導，影響警察形象，而且我知道做錯了，恐怕將
    來會更影響警察聲譽，所以要面對事實坦然出面說明．．．
    我知道錯了，希望給我自新的機會」（見79年度偵字第1140
    9號影印卷第37頁反面、第38頁反面、第39頁、第41頁、第4
    2頁反面)，是魏渠淵就其本身所參與之部分亦未承認全部犯
    行，焉係在受壓力下所為，且身為警員，竟藉職務詐取賭金
    ，是極嚴重犯行，如無此犯行，他人如何能施壓命其承認，
    又焉可能僅因檢察官誘稱以自首來判，即供述不利於己之事
    ，既無不法犯行，應係據理力爭，何以會爭取以自首判決。
    雖施讚步業已死亡，此有法務部戶役政連結作業系統表在卷
    可查（見本院更五審卷第46頁），本院已無從傳訊施讚步以
    釐清案發當時其與魏渠淵溝通之經過，惟魏渠淵於 81年3月
    10日，在其所涉犯之貪污案件（本院80年度上訴字第1853號
    ）審理中，就其為何於警詢中供述本案發生之經過，則供稱
    ：「（問：警局查後你才將事講出來？）因媒體報導，我才
    將經過情形講出來」等語（見該案卷(二)第396頁)，核與其於
    偵訊中所供：「因我看到報紙在報導，影響警察形象，而且
    我知道做錯了，恐怕將來會更影響警察聲譽，所以要面對事
    實坦然出面說明」等語相符，亦未提及係因長官的壓力，始
    於警局及偵查中為不實之自白。足見被告及魏渠淵上開所辯
    ：魏渠淵於警察局及偵訊時所為之陳述係出於非任意性之自
    白云云，要屬事後卸責及迴護被告之詞，均不足採信。魏渠
    淵於警察局之自白既係出於其自由之陳述，自有證據能力。
二、按被告以外之人於檢察事務官、司法警察官或司法警察調查
    中所為之陳述，與審判中不符時，其先前之陳述具有較可信
    之特別情況，且為證明犯罪事實存否所必要者，得為證據，
    刑事訴訟法第 159條之1第2項定有明文。查顏安全、戊○○
    、甲○○之警詢筆錄，經查並無不法取供之情形，核與其於
    法院審理時證述之情節相符，依刑事訴訟法第159條之2之反
    面解釋，其等於警詢或憲兵隊所供既與審判中相符，且為證
    明被告犯罪事實存否所必要，自有證據能力。又林國熏於本
    院更三審所證述之情節，雖與其於警詢時所供不同，並證述
    於警詢時曾受脅迫云云。然查其警詢筆錄係出於其任意性之
    自白，且其於本院更三審所證又顯不可信，應以其警詢所述
    較可信，且為證明被告犯罪事實存否所必要（詳如後述），
    故林國熏之警詢筆錄，亦有證據能力。
三、有關吳慶堂之警詢筆錄，被告及其選任辯護人於本案辯論終
    結前均未爭執無證據能力，且其警詢筆錄又查無不法取供之
    情形，依刑事訴訟法第 159條之5第2項之規定，自有證據能
    力。
貳、實體部分
一、訊據上訴人即被告丁○○固不諱言曾於上開時、地前往顏安
    全、甲○○住處等情不諱，惟矢口否認有上開犯行，辯稱：
    伊僅係普通百姓，79年10月16日，係魏渠淵向伊表示要去查
    案，伊才一同前去顏安全之住處，伊進去 5分鐘後隨即離去
    ；79年11月15日，亦係魏渠淵叫伊去的，魏渠淵向伊表示是
    臨檢，但魏渠淵叫伊先走。而本案依馬德熙所述，係肇因警
    界鬥爭黑幕，內情不單純，魏渠淵亦供述係遭長官逼迫始自
    白，並係為換取以自首判決，始會在偵訊時亦自白。又被害
    人顏安全、戊○○及甲○○在案發當時，均有一段時間離開
    現場，被控制行動，未能目睹詐賭經過，是渠等所述之詐賭
    方法，均屬個人意見或推測之詞，不足採信，本案相關共犯
    均未具體供稱詐賭方法，不得以推測、擬制方法，遽予認定
    本案所涉之詐賭方法；於本院86年度上更(二)字第16號案件時
    辯稱：伊不認識黃文騫、楊輝照、曾明富等人，伊搭魏渠淵
    之車至大甲加油站，與馬德熙、「葉仔」及不詳姓名之人見
    面，到大甲育英路時，魏渠淵在外面，伊等 4人進入顏安全
    住宅，惟伊不知詐賭之事，僅進入 5分鐘後即行離去，也不
    知隔天有去要彩金之事，伊與魏渠淵有去甲○○家，進入後
    不久即行離開，並未將簽單插入簽單堆中等語；於本院83年
    上更(一)字第 209號案件則稱：伊不認識馬德熙，不知他是警
    官，伊是來臺中找魏渠淵玩的，當天伊與魏渠淵喝酒後，在
    水準賓館休息，張阿足打呼叫器給伊，伊回電話聯絡她，她
    約伊至大甲加油站會面，乃由魏渠淵開車載伊前去，張阿足
    要伊同馬德熙一起去查通緝犯，就一起去顏氏兄弟家，伊和
    馬德熙上樓去查，看到很多傳真機、魏渠淵留在車上，馬德
    熙拿證件出來，告訴顏氏兄弟說這裡藏槍要查，顏氏兄弟有
    拜託不要移送他們，馬德熙說要查通緝犯及槍枝，其他不管
    ，之後，馬德熙說沒事，叫伊先回去，伊就離開，調換簽單
    的事，伊沒看見也不清楚。甲○○詐賭的事是林國熏計劃的
    ，林某告訴魏渠淵有通緝犯，叫他去捉，伊不知林國熏有敲
    詐之事，亦未向甲○○拿到支票及現金10萬3000元云云。
二、被害人顏安全、戊○○確有經營六合彩賭博，而遭被告夥同
    馬德熙等人以查案為由，詐取彩金未遂犯行，分述如下：
  (一)被告及馬德熙、「葉仔」及另一不詳姓名者等人，確有於79
    年 10月16日下午6時許，至臺中縣大甲鎮顏氏兄弟上開住處
    ，被告、馬德熙及「葉仔」等人直上 3樓，另1人留在1樓看
    守，並由馬德熙亮出服務證，佯稱：是豐原總局來的（即臺
    中縣警察局），接獲檢舉此處有要犯及槍械要搜索，顏氏兄
    弟聽後，任其搜查，因被搜得六合彩簽單、傳真機等物，顏
    氏兄弟即以其父已亡故，明天要出殯，要求不要究辦，馬德
    熙即佯稱要打電話請示長官，因顏氏兄弟見有警察來到，為
    免有人打電話及傳真機進來，已暗中將電話機、傳真機關掉
    ，馬德熙見電話機無聲響，即喝令開機，馬德熙即隨意撥一
    空號，自話自答，佯裝打電話請示長官請示，嗣馬德熙同夥
    中有人之呼叫器響起，馬德熙即藉故要顏氏兄弟下 2樓商談
    ，嗣馬德熙等人見詐局已佈妥，假簽單已混入簽單堆中即準
    備離去。馬德熙要離去前，乃在1張紙條寫下「000－000000
    」之不實呼叫器號碼，交給顏氏兄弟，並表示：有事可以找
    他云云。被告等一行人離去後，顏氏兄弟隨即奔上 3樓探看
    究竟，發現簽單中有此 1張假簽單，以該假簽單核對中獎號
    碼計算，中獎彩金高達8458萬元等情，業據證人顏安全、戊
    ○○分別於警詢及豐原憲兵隊詢問時證述在卷（見偵字第11
    409號影印卷第22頁反面至第24頁、第25至28頁、第 71至77
    頁）；證人顏安全於本院更三審時亦證稱：馬德熙等人走後
    ，伊兄弟才發現他們放假的簽單，當時伊兄弟在 2樓時，馬
    德熙再叫被告上 3樓，傳真機本身就可以影印，電信局雖函
    覆黃文通之000-0000號電話（傳真機），於79年10月16日下
    午6時許（應係6時20分9秒)，有發話至伊之000-0000號電話
    ，然當時伊等已在2樓， 3樓有他們另外2個人，馬德熙他們
    下午6點多到伊住處，7點15至20分許才離開等情（見本院更
    三審卷(一)第84、85 頁）。
  (二)證人魏渠淵於霧峰分局經分局長蘇景華訊問時，亦自陳：「
    最近報紙刊載有警察參與詐騙六合彩賭金事，心裡覺得很難
    過，我最近做了兩件對不起警察的事，所以來向分局長報告
    」、「在本（79）年10月16日輪休時，在當日下午4、5時許
    ，接到丁○○（綽號肉吉）透過電話秘書聯絡的電話，要我
    到台中市水準賓館會合，並要我幫他開車到大甲中山路1段7
    81巷58號，當時同往的有2部車子，1部由我駕駛，車上載有
    丁○○及其葉姓朋友，另外 1部由誰駕駛我不清楚，車上載
    阿照的朋友及 1名戴眼鏡胖胖的人，像是警察模樣，此人是
    經由丁○○向我在水準賓館介紹說，是刑事警察局馬德熙組
    長，約於18時到達後，阿照即在該處與我們會合，我．．．
    留在車內未下車，阿照在門外，其餘丁○○、姓葉、馬組長
    及阿照的朋友 4人進入屋內，約40分鐘才出來，我最初不知
    是什麼事，後來在車內才聽到是有關六合彩的事．．．（這
    個案子）是阿照主謀，我是事後聽丁○○講才知道的，他（
    即丁○○）講阿照在那兒（即顏氏兄弟）輸了不少錢，想利
    用詐騙方式，以傳真機改號碼，詐領六合彩賭金」等情，並
 　 指認警光雜誌第43期所刊登之馬德熙照片（見偵字第 11409
    號影印卷第4至8頁）；其於臺中縣警局督察人員訊問時，仍
    為相同之陳述（見偵字第11409號影印卷第11至13頁)。被告
    固曾辯稱其綽號叫「阿吉」，並無「肉吉」、「劉董」之綽
    號云云（見本院更一審卷第27頁），惟其於本院更二審時亦
    坦承有「劉董」之綽號（見本院更二審卷第28頁），而綽號
    「肉吉」、「肉吉仔」（按「肉吉」、「肉吉仔」實係相同
    ，僅有無發出尾音「仔」字不同而已）之本名確是被告等語
    ，亦據魏渠淵於警詢及原審證述在卷（見偵字第 11409號影
    印卷第5頁、原審卷第81頁反面)。魏渠淵嗣於本院更二審時
    改稱：警訊不實在云云，要屬事後迴護被告之詞，不足採信
    （已詳如前述）。
  (三)依臺灣中區電信管理局函附之發話記錄載明：黃文通之000-
    0000號電話（傳真機），於79年10月16日18時20分09秒至46
    秒之間，有發話至顏安全之000-0000號電話（附於臺灣臺中
    地方法院80年度訴字第 323號卷(二)第115、116頁，依該函示
    000-0000號電話，於79年10月16日並無發話紀錄，有關受話
    紀錄部分，依該局設備則無法提供），此通話時間前後共37
    秒。而顏安全自警詢至本院更三審時均始終否認當天曾接黃
    文通或黃文騫之簽賭單（見偵字第 11409號影印卷第76頁反
    面、本院更三審卷(一)第84頁），是黃文騫、楊輝照以黃文通
    名義發給顏氏兄弟之傳真簽賭單，顯係當日18時20分09秒所
    發。而此時間，被告等人已上顏氏兄弟處之 3樓，顏氏兄弟
    亦已被馬德熙帶下2樓，傳真機已在 被告等人控制下，則顏
    氏兄弟當然不知黃文騫、楊輝照有於該時間傳真簽賭單進來
    之事。參酌魏渠淵於對其長官之自白中亦稱：伊等分乘 2部
    車至大甲．．．約18時許到達等語 (詳如前述）。足見顏安
    全於警詢及戊○○於憲兵隊最初詢問時雖指陳：馬德熙等人
    係於當日（79年10月16日）18時25分或18時30分左右，進入
    伊等處所等語，就時間部分之供述，顯係誤記所致，況一般
    人很少有隨時看錶注意周遭發生事故之正確分秒，就時間之
    部分，均係陳述回憶時約略之概數，應非正確之「中原標準
    時間」，且顏氏兄弟亦非預知馬德熙等人將進入查案，更難
    期其等刻意注意，而於事後供述正確時間。惟依上開所述（
    即魏渠淵所供及電話通話時間），馬德熙等一行人，在控制
    顏氏兄弟 3樓賭場之時間，應是下午6時以後，6時30分封牌
    之前，並為能在傳真機上製造簽賭紀錄，是在開獎前先行傳
    入簽單已無可疑。否則顏氏兄弟事後逐一以簽單核對傳真機
    紀錄，即可知簽單係事後混入，而此段時間，賭場之傳真機
    既為被告等人所操控，此時黃文騫、楊輝照以黃文通名義發
    送之簽單，自是被告等人所接收。至公訴意旨認被告等人係
    於 79年10月16日晚上7時許以後，始傳入中獎之簽單，惟依
    上開電話紀錄，在是日晚上7時許以後，黃文通之000－0000
    號電話並未發話予顏安全之000-0000號電話，公訴人此部分
    所指，亦有誤會。
  (四)證人馬德熙於本院更三審雖證稱：「（丁○○）在同一層樓
    沒錯，丁○○沒上去 2樓，這根本是不存在的事實」等語（
    見本院更三審卷(二)第15頁），被告即以馬德熙已因本案服刑
    出獄，心情平復，其證詞可採為辯，然馬德熙於警察局督察
    室及檢察官偵查之初，均否認參與本案，直至顏安全、戊○
    ○、魏渠淵在檢察官偵訊中指認後，始避重就輕供稱：79年
    10月16日下午 6時多，有與「肉吉仔」去大甲，那天下午伊
    在台北，「肉吉仔」打呼叫器給伊，他說有件事要伊去查，
    伊就來台中，約下午 5時許，我至水準賓館、「肉吉仔」說
    大甲有個人經營六合彩，家裡可能有槍枝，說抓六合彩順便
    搜看有無槍枝，伊說沒帶槍怎麼去，「肉吉仔」說沒關係，
    其他人由他安排暫時充當伊的組員，伊為了績效才答應他們
    去的，伊這 1部車共4人，另1部車幾人伊不知道，到之後，
    伊亮服務證上 3樓，他們（即顏氏兄弟）確在做六合彩，伊
    叫「肉吉仔」等人，將六合彩簽單集中在一起，假裝在編號
    ，但沒查到槍，顏氏兄弟拜託伊不要辦他們，伊說要請示組
    長，所以才撥空號，顏氏兄弟說他們的父親明天出殯，希望
    伊不要辦他們，因為伊父親也去世，基於同情才答應他們，
    他們說要給伊30萬元，叫伊明天去拿，其實伊不會去拿，又
    因沒有合法搜索，心裡害怕，所以留假的呼叫器號碼紙條給
    他們，「肉吉仔」帶去的人，一直在傳真機前動來動去，伊
    不知他們在做什麼，事後有聽說他們中很多獎等語（見偵字
    第11409號影印卷第67至69頁)；於本院更一審，亦供述「．
    ．．是丁○○告訴我有槍枝，要我去查．．．」（見更一審
    卷第109頁反面)，馬德熙於上開偵訊及本院更一審之述供，
    雖未經具結，然已足以彈劾其於本院更三審上開所為有利於
    被告證詞之真實性，況馬德熙係中階警官，並係刑警，如非
    確參與其事，焉有可能自承「我叫『肉吉仔』等人，將六合
    彩簽單集中在一起，假裝編號」等不利於己的話，既非真要
    取締六合彩、私槍或查緝通緝犯，亦非要藉此索賄或勒索，
    如非欲藉上開方法詐賭，則其等大費周章，勞師動眾到顏氏
    兄弟住所之目的為何，實難以想像，警官涉入詐賭案，係極
    不名譽之事，縱服刑完畢，仍不願承認犯行實可理解，不能
    以其服刑畢，即謂其證詞均一概屬真，是馬德熙上開於本院
    更三審所為之證詞，亦屬迴護被告之詞，不足採信。
  (五)共犯黃文騫雖曾辯稱：伊於79年10月16日下午 6時18至19分
    許，以傳真機傳入簽單，向顏氏兄弟簽賭後，即當場再由黃
    文通之妻郭秀里以電話向顏氏兄弟查對，經顏氏兄弟確認無
    訛，至當日下午 7時許開獎後，因中了8458萬元，顏氏兄弟
    拒付彩金，始設詞誣陷，事後顏氏兄弟曾託詹江蔭出面談云
    云（見偵字第第11409號影印卷第92頁反面至94頁)，其於本
    院更三審時先則證稱：案發當天有傳真一通電話給顏氏兄弟
    ，另打一通電話對牌，是伊對帳云云（見本院更三審卷(一)第
    74頁）；嗣又改稱：究係伊對牌或郭秀里對牌，伊已不知道
    云云（見本院更三審卷(二)第129頁)。查，本案究係黃文騫或
    郭秀里與顏氏兄弟對牌，黃文騫所供前後不一，而郭秀里於
    本院更三審時先則證稱：伊不記得此事等語（見本院更三審
    卷(一)第53頁）；嗣後又改稱：伊並沒有打電話對牌等語（見
    本院更三審卷(二)第132頁)。以簽賭金額之大，且事後亦生事
    端，衡情黃文騫、郭秀里應能記憶此事，是黃文騫所述，自
    不足採信。況顏氏兄弟於當日下午 7時許，既已遭馬德熙帶
    下2樓，而傳真機在3樓已為被告等人所操作，何來核對簽賭
    號碼？另證人詹江蔭於本院更三審雖證稱：發生賭債糾紛後
    幾天，顏安全叫伊去泡茶，才跟伊說黃文騫中了一筆數額很
    大的六合彩，請伊跟黃文騫說拿一半也好，當時顏安全沒說
    被詐賭，只說被簽中的金額很大云云（見本院更三審卷(二)第
    84頁），然核與其於偵查中陳稱：伊和顏安全泡茶時，顏安
    全提起他與黃文騫間有賭博糾紛，要伊站在鄉里和諧的立場
    替他們和解，伊在大甲鎮住很久，顏安全知道伊認識黃文騫
    ，當時顏安全沒有說是六合彩賭債的糾紛等語（見偵字第11
    409號影印卷第131頁）不符（詹江蔭之偵訊筆錄雖未經具結
    ，但可以此彈劾其於本院更三審所證之真實性），況顏氏兄
    弟明顯係經營六合彩之組頭，而非僅組頭下線之「柱仔腳」
    ，若黃文騫確有簽中鉅額彩金8458萬元，顏氏兄弟若一時手
    頭不便，而委託他人出面調解，衡諸一般經驗法則應係分期
    或延期清償，豈可能要求中獎者打 5折優惠之理，是詹江蔭
    嗣於本院更三審上開所證，顯與常情不符，不能以此即謂顏
    氏兄弟確遭黃文騫簽中鉅額彩金。
　(六)楊輝照於本院更三審雖亦證稱：簽單係叫黃文通的太太（即
  　郭秀里）傳真給顏安全，顏氏兄弟手段一向如此，被簽中時
    就說是詐賭，伊當時有目睹郭秀里傳真簽單，當時簽單上就
    是填滿的，沒有留下空白位置云云（見本院更三審卷(二)第14
    7頁)。惟當時係由黃文騫去向郭秀里借傳真機，郭秀里當時
    在照顧小孩，郭秀里並未看過黃文騫他們所說之簽單等情，
    業據郭秀里於本院更三審證述在卷（見本院更三審卷(一)第53
    頁、卷(二)第132頁)，核與楊輝照證述之情節大相逕庭，足徵
    楊輝照上開所證顯有可疑，亦不足作為有利於被告之認定。
  (七)被告之選任辯護人雖以：黃文騫、楊輝照究係以何號碼之呼
    叫器傳送中獎號碼至何人持用之呼叫器迄有未明；且顏氏兄
    弟既於被告等一行離去後，隨即奔上 3樓探看究竟，發現簽
    單中有1張假簽單，中獎號碼金額高達 8458萬元，則本案究
    竟有無顏氏兄弟所發現之假簽單（依戊○○於 90年7月25日
    在鈞院調查時所證，該簽單正本已送法院），迄今均未提示
    供被告辨識，自有調查未盡之情事；又本案最大之疑點，究
    係事先傳真空白簽單再伺機填入中獎號碼，抑或另行書寫中
    獎簽單，再抽換原傳入及書寫之簽單，亦有詳加調查之必要
    等語，為被告辯護。但查：
  1.按共同實施犯罪行為之人，在合同意思範圍以內，各自分擔
    犯罪行為之一部，相互利用他人之行為，以達其犯罪之目的
    者，即應對於全部所發生之結果共同負責，最高法院28年度
    上字第3110號判例意旨參照。被告與馬德熙、魏渠淵、「葉
    仔」及另一不詳姓名者既基於共同之犯意，以混入假簽單之
    方式詐欺取財，被告等人雖各自分擔部分之犯罪行為，仍應
    就其他共同正犯之行為負責，是本案既係何人以何號碼之呼
    叫器傳送中獎號號碼至何人持用之呼叫器，因被告及黃文騫
    、楊輝照、馬德熙等人均矢口否認有上開犯行，魏渠淵雖曾
    於警詢及偵查中坦承犯案之主要經過，然魏渠淵當時並未進
    入顏氏兄弟之住處，就此部分之細節自無從交待清楚。而案
    發當天在顏氏兄弟之住處，被告與馬德熙、「葉仔」及另一
    不詳姓名者等人間，其中一人之呼叫器確有響起等情，業據
    顏安全、戊○○於警詢及憲兵隊詢問時證述甚詳（見偵字第
    11409號影印卷第23、76頁)，況被告等人既係計劃以傳真機
    更改中獎號碼之方式詐騙賭金，為能確實掌握何時能傳入簽
    單並更改號碼，勢必另有暗號互相聯絡，方能使未至顏氏兄
    弟家中之黃文騫、楊輝照知悉被告等人於何時已控制場面，
    而得以開始傳真，由此益徵顏安全、戊○○此部分所證（即
    有呼叫器響起）確實可信，而本案被告既與其他共犯應負共
    同正犯之刑責，則究係何人以何號碼之呼叫器傳真給何人，
    與被告應負之刑責並無影響，是此部分之細節雖無從查明，
    仍無礙於犯罪事實之認定。
  2.有關被告等人所混入之假簽單原本是否有扣案乙節，證人顏
    安全於本院更三審時證稱：那些簽單已經找不到了等語（見
    本院更三審卷(一)第84頁反面）；而證人戊○○於本案更四審
    時則證稱：簽單之正本已送法院等語（見本院更四審卷第95
    頁），就假簽單正本是否有留存於法院，顏氏兄弟所供前後
    不一（經查閱本案卷及調閱偵字第 11409號馬德熙等人貪污
    案件，則查無假簽單之原本）。然被告等人確有上開混入假
    簽單詐取賭金之行為，已詳如前述，並有顏安全所提出之假
    簽單影本附卷可查（見偵字第11409號影印卷第24頁反面)，
    且黃文騫亦不否認確有簽中8458萬元，是被告等人有以顏安
    全所提出之上開假簽單影本主張確有簽中高額彩金等情，應
    堪認定，故縱使假簽單之原本未扣案，然影本之證明效力應
    等同於原本，不能因本案未扣得假簽單原本，即認被告未觸
    犯此部分之犯行。
  3.依上開假簽單所載，其上並無傳真機列印之年月日及時間，
    除有該假簽單附卷可證外，並經顏安全於警詢指述在卷（見
    偵字第11409號影印卷第76頁反面)，足見該假簽單並非係黃
    文騫等人事先傳真空白簽單再伺機填入中獎號碼，而被告等
    人既係以假簽單混入顏氏兄弟原有之簽單堆中以詐取賭金，
    則假簽單之用紙則須與原先之簽單用紙相同，參以黃文騫等
    人於案發當日下午6時20分9秒，即先以黃文通之名義傳真簽
    單至顏氏兄弟處等情以觀，本案應係被告等人先以黃文通之
    名義，用傳真機傳真簽單至顏氏兄弟住處，俾留下傳真紀錄
    ，迄香港六合彩開獎後，再接收黃文騫、楊輝照以呼叫器發
    送之中獎號碼，被告等人立即另行書寫一紙中獎之簽單，並
    以顏安全之傳真機影印，插入賭客簽單堆中，再將原傳入之
    簽單及書寫之簽單取走，避免「鬧雙包」（若未取走原傳真
    之簽單，則與假傳真單並存）之方式，詐取賭金無誤。
  4.選任辯護人此部分要屬無實益之抗辯，不足作為有利於被告
    之認定，亦無礙於本案犯罪事實之認定。
  (八)魏渠淵、馬德熙案發當時為現職警員、警官（尤以馬德熙為
    組長、屬中階警官），設非交情甚篤，水乳交融，被告何敢
    冒然邀約魏、馬2人參與，而不慮及彼2人，於中途發現弊案
    ，不願配合，半途而廢，甚而中途反目，以警察之職糾舉法
    辦，豈非行詐不得，反致自惹官司。是以被告與魏渠淵等人
    間就此部分之犯行，自有犯意聯絡及行為分擔。被告此部分
    犯罪行為應堪認定，其所辯應係圖卸避就之詞，委不可採。
三、次查，甲○○確有經營六合彩賭博，被告夥同魏渠淵等人藉
    臨檢之名，向甲○○詐賭等情，分述如下：
  (一)被告與魏渠淵、「葉仔」及另3名不詳姓名之人，於 79年11
    月15日下午 6時許，至臺中縣大里鄉○○村○○路甲○○上
    址，曾明富並於當日6時許，先行傳真1張數額較小的簽單至
    甲○○住處，而被告等6人至甲○○住處後則直接上3樓，由
    魏渠淵向在場之人佯稱是總局來的，要查辦槍械，魏渠淵並
    在臨檢表上登記在場之人之姓名年籍，其餘之人則搜索甲○
    ○住處，並命甲○○打開傳真機，由林國熏電告曾明富，於
    當日晚上7時10分、11分、12分許，再傳真3張中獎號碼的簽
    賭單到甲○○宅，由被告等人接收後混入簽單堆中，並取走
    原先傳入之簽單。甲○○於被告、魏渠淵等一夥人離去後，
    隨即整理現場簽賭單，發現署名「北屯曾」曾明富之簽單 3
    張，中獎之金額高達3300多萬元（扣除賭金 500餘萬元，仍
    可淨得2800餘萬元），而原先該張數額較小之簽單則不見了
    ，因曾明富先前未曾如此大額簽賭，竟然傳入 3張簽單，且
    中獎金額如此之多，甲○○知是詐賭，即於當晚10時許，至
    該管臺中縣警察局霧峰分局仁化派出所「自首」經營六合彩
    賭博，並拒給中獎彩金等情，業據證人甲○○於警詢及本院
    更二審時證述在卷（見偵字第 11409號影印卷第114至121頁
    、偵字第10859號影印卷第6至8頁、本院更二審卷第97頁)。
  (二)魏渠淵於霧峰分局經分局長蘇景華訊問時，亦自陳：「第二
    案是在本（79）年11月15日16至18時，原來我是擔任值班勤
    務，因15時許，丁○○打電話要我出去，我就騙主管說有重
    要急事，請主管變更勤務為在休，然後我16時簽出外查緝槍
    擊犯，在17時30許，坐計程車赴大里鄉○○村○○路123 號
    附近建築工地，與丁○○會合，前往仁化路123之1巷38弄40
    號甲○○住宅，在工地時，丁○○告訴我，我去時只要登記
    證件即可，其餘的事不要管，到王宅後，丁○○首先入內，
    接著是姓葉的及葉的朋友和我，到達三樓後，我就叫甲○○
    等人登記其年籍資料，丁○○等人搜六合彩傳真簽單、甲○
    ○即拉丁○○到隔壁房間談判，至於所談內容，我不清楚．
    ．，（這個案子）據我瞭解是曾明富主謀，因為林國熏、丁
    ○○曾帶我到曾明富家中，我雖然沒有進去，但事後曾聽到
    他們提及在甲○○家中輸了不少錢，曾明富想利用詐騙方法
 　 取回賭金，因此我認為曾明富是主謀，（到甲○○家）我是
    穿便服，帶1支警用手槍、5發子彈，．．以前我曾向他（即
    丁○○）借用30萬元，他向我說，只要我幫忙他，這些債務
    即可抵銷」等語（見偵字第11409號影印卷第6、7頁)。
  (三)林國熏於警詢中亦供承：伊綽號叫「兩光」，79年11月15日
    伊與曾明富共謀設局向甲○○詐賭，當天下午 6時，由警員
    （即魏渠淵）等共 6人進入甲○○住處臨檢，伊在附近以行
    動電話通知曾明富傳真資料到甲○○處，由冒充臨檢人員充
    組頭代收，所以甲○○僅知曾明富有傳真資料，當假冒臨檢
    之人員以行動電話告訴說〞好了〞，即完成任務之意思，於
    當晚7時25分左右，他們就離開甲○○住處等語（見偵字第1
    1409號影印卷第108頁反面至110頁）。雖林國熏於本院更三
    審時證稱：伊跟被告認識，但是調查時沒有提到他，本來是
    想以改牌之方式詐賭，但實際上確簽中，就沒有改牌，當時
    是中了2000多萬元，曾明富是真的中獎，因他買的傳真機是
    日本貨，時間比台灣慢 1小時，警詢筆錄做了很多份，伊都
    沒有看，當時警員都調查好了，伊想只要伊不被移送槍枝的
    事就好了，所以就簽名了，伊係受施讚步之脅迫才作如此供
    述云云（見本院更三審卷(一)第103頁、卷(二)第16、17頁)。然
    查，林國熏於其所涉犯之案件於本院上訴審時猶供稱：「（
    問：共有幾人參與？）我與肉吉仔，牌是曾明富傳真機傳入
    ，將中獎號碼傳入甲○○之傳真機內，丁○○、魏渠淵有在
    現場」、「（問：你在警詢筆錄有承認詐賭情形〈提示筆錄
    並告以要旨？）是的」（見本院上訴字第1853號卷(一)第 267
    頁、卷(二)第399頁反面）；於本案上訴審調查時又供述：「
    『葉仔』說他有辦法改，．．我只負責送牌進去」等語（見
    本案上訴卷第34頁），是林國熏若於警詢確有遭受脅迫，為
    何於其所涉犯之案件審理時仍坦承警詢筆錄所述有詐賭之情
    形均實在，而未提及曾遭脅迫之有利於己之情形，足徵林國
    熏於本院更三審所證，要屬事後迴護被告之詞，不足採信。
    參以魏渠淵上開所供，應以其於警詢所供較為可採。
  (四)參以曾明富於其所涉犯之本院80年上訴字第1853號案件審理
    中，所提出之其確於當日晚上7時9分、7時10分、7時12分，
    先後傳真資料至甲○○之傳真紀錄紙（見本院上訴字第1853
    號卷(一)第 115頁，曾明富辯稱該時間係日本時間，較本地時
    間快1小時，顯不足採信，詳後述)；及甲○○於上開警詢所
    供：「．．．曾明富於79年11月15日18時左右，用傳真機，
    傳 1張六合彩港碰雙星，數目極小．．．但案發後此小張遺
    失，而多出 3張大額傳真機紙，數量之大，前所未有。六合
    彩開獎都是18時30分後就拒絕收單，但曾某所傳之 3張大額
    傳單六合彩簽註號碼，都是在19時10分、11分、12分，．．
    」等語（見偵字第10859號影印卷第8頁），並有曾明富於案
    發當天19時許，六合彩開獎後始傳入之簽單 3張附卷可證（
    見偵字第18059號卷第10至11頁左上角，其中另1張簽單，因
    原本為傳真紙，其上字跡因時隔已久，已趨模糊，無法影印
    ，原卷附於本院所調閱之馬德熙等人卷宗內）。足見本案應
    係由曾明富於開獎當天，先傳入 1張小額簽單，再於得知中
    獎號碼後，另行傳入 3張簽單無疑。本案事證已臻明確，被
    告此部分之犯行亦堪認定。
  (五)曾明富於生前雖曾辯稱：伊之傳真機是日本製，機上時間較
    臺灣快1小時云云（日本時間7時，為臺灣時間6時)。但曾明
    富在案發之前，曾多次向甲○○簽賭，雙方均未發生過爭執
    ，已據甲○○於警詢指陳在卷（見偵字第10859號影印卷第8
    頁），而證人即出售本件傳真機之商人吳慶堂雖不敢確認曾
    明富之傳真機，是否已將原來之日本時間調整為臺灣時間，
    惟亦表示並未將傳真機的時間調快 1小時等情，業據吳慶堂
    於警詢證述在卷（見偵字第11409號影印卷第12 4、125頁）
    ，且其於曾明富所涉犯之本院81年度上更一字第72號案件審
    理時亦證稱：一般於出售時，均會將時間調整為正確之本地
    時間等語（見該卷(一)第56頁）。雖曾明富使用之傳真號碼00
    00000號，經本院函查有關79年間之通話記錄 ，因已逾保存
    期限，而未留存，此有中華電信公司台灣中區電信分公司北
    台中營運處88年11月30日之函文附卷可查（見本院更三審卷
    (二)第35頁）。惟依曾明富所提出之傳真記錄紙（見本院上訴
    字第1853號卷(一)第115頁)，其上載明：79年11月15日當天，
    分3次傳真給甲○○之簽賭時間分別為：19時9分、10分及12
    分，而甲○○一方所接收傳真單之時間為19時10分、11分及
    12分（見偵字第18059號卷第10至11頁左上角，其中另1張簽
    單，因原本為傳真紙，其上字跡因時隔已久，已趨模糊，無
    法影印，原卷附於本院所調閱之馬德熙等人卷宗內），時間
    均在當天19時許以後，可見曾明富傳真機上紀錄時間，並無
    所謂快1小時之事，而曾明富所提出其使用傳真機3次簽賭之
    記錄時間間隔，與甲○○之傳真機簽賭3次之記錄時間間隔
    固稍有差異，此並非絕不致發生之事，例如甲○○使用傳真
    機時間設定較曾明富傳真機設定時間快40秒，而曾明富之傳
    真時間為19時9分30秒、10分30秒及12分5秒，則甲○○一方
    所接收傳真單之時間則為19時10分10秒、11分10秒及12分45
    秒。雖林國熏於本院81年度上更一字第72號案件審理時，曾
    辯稱：「我原是透過小組頭曾明富傳給大組頭甲○○，後來
    丁○○告訴我，要用改牌方式向甲○○詐賭，但不認識甲○
    ○，需要透過曾明富，所以和曾明富商量，當天把要簽的牌
    傳給曾明富，曾再傳給甲○○，然後丁○○進去改牌，我只
    知要改牌，至於如何改，不知道，但我傳給曾明富的牌，就
    中獎了，中了2000多萬元，所以後來未改牌」云云（見該卷
    第54頁背面），然從其證詞中已明白供承林國熏有與曾明富
    、丁○○等人謀議詐賭於先，雖林國熏於供詞中又稱是真的
    中獎並未改牌云云，惟中獎號碼又豈能推算得知，如確有此
    神機，又豈須勞師動眾，冒遭舉發之危險，勾串警員進入改
    牌，又焉有可能如此巧合，循正常簽賭方式簽賭無法中大獎
    ，一施展詐術，即簽中鉅額大獎，是曾明富、林國熏此部分
    所辯顯不足採。
四、被告固辯稱：顏安全、戊○○及甲○○在案發當時，均有一
    段時間離開現場，被控制行動，未能目睹詐賭經過，本案相
    關共犯均未具體供稱詐賭方法，是本案認定之詐賭方式，係
    推測、擬制；又於 79年9月底，有不詳姓名男子至顏安全住
    處留下「林德興」名片，經顏安全依名片所留呼叫器號碼聯
    絡，對方自稱擔任臺中縣警察局防恐嚇小組組長，並詢問顏
    安全有無遭恐嚇，足見本案內情不單純，是請求函詢臺中縣
    警察局是否有此人；證人施讚步在偵訊時供述，79年10月上
    旬，黃文騫打電話給他，提議以查槍名義進入組頭住處，利
    用傳真機詐賭，惟黃文騫與施讚步不相識，初次見面即提議
    犯罪，顯不可思議，施讚步亦未將之帶回警局偵辦，與常理
    有違，應予詳查；而伊僅係普通百姓，案發當日是跟魏渠淵
    去查案；至顏氏兄弟住處部分，係張阿足打呼叫器給伊，要
    伊至大甲加油站，同馬德熙一起去查通緝犯云云。惟查：
  (一)本案確有詐賭已如前述，由上開事證，已足認定被告與相關
    共犯係以上開方法詐賭六合彩賭金，本院不能以被害人等未
    能目睹詐賭細節，相關共犯又均不坦承如何詐賭，即率予輕
    縱，自應依卷證資料依法認定事實，適用法律，否則豈符社
    會正義及法律本旨。
  (二)又本院更三審函詢台中縣警察局，該局覆函稱：於79年間確
    有成立反恐嚇小組之任務編組，林德興係該小組之成員，職
    稱為刑事小隊長等情，此有該局88年12月31日中縣警刑鑑字
    第65316號在卷可參（見有本院更三卷(二)第80頁)，然縱確曾
    有警員向顏安全詢問是否遭恐嚇，亦不能認與本件詐賭案件
    有任何牽連，豈能以警員詢問是否遭恐嚇，即可謂有何不單
    純之內情。
  (三)本院並未以施讚步上開所證作為認定事實之依據，黃文騫既
    僅係提議，而未著手實施犯罪，施讚步未予偵辦查訊，亦不
    違常理，是亦無調查之必要。
  (四)再所謂之線民（被告於本院更二審供承其係馬德熙之線民，
    見本院更二審卷第28頁），係指提供犯罪線索供警方偵辦，
    線民為避免因而結怨，多係隱匿身分，避免曝光，警員為避
    免線索中斷，亦不會輕易曝露線民身分，焉有線民毫不避諱
    ，冠冕堂皇協同警員至現場辦案者。
  (五)證人張阿足於本院更二審時證稱：馬德熙之長官係伊之友人
    ，常叫伊幫他們打呼叫器，伊只記得有打過呼叫器給丁○○
    ，79年10月16日那天，有無打呼叫器給丁○○，因時間太久
    了，已不記得等語（詳本院更二審卷第39頁背面）。是關於
    被告舉張阿足部分之辯解，應是混淆案情之詞，難認有據，
    證人張阿足所證亦不足為有利於被告之認定。
五、被告雖聲請傳喚黃文騫、楊輝照及其他在場之人到庭，命其
    書寫字跡，以鑑定該簽單係何人填寫云云，其選任辯護人亦
    聲請再傳訊魏渠淵。查，扣案之簽單為影印本，縱然黃文騫
    、楊輝照及其他在場之人到庭書寫字跡，亦無從鑑定係何人
    所書寫；又魏渠淵業經證述如前，且本案事證已臻明確，本
    院認無庸傳喚上開證人到庭書寫字跡，魏渠淵亦無再傳訊之
    必要，附此敘明。
六、被告之選任辯護人另以：依原審判決事實欄所認定之事實：
    「顏氏兄弟平日為避免與賭客因簽賭事發生糾紛，早就在電
    話機裝有錄音設備，並於被告等人離去後，隨即奔上三樓探
    看究竟，發現簽單中有此一張假簽單，通常簽賭之人在傳送
    簽單之前，均先打電話告知顏氏兄弟，且顏氏通常亦未曾讓
    賭客簽賭如此鉅額，況不可能一簽就中得如此高額彩金，顏
    氏兄弟以該假簽單核對中獎號碼計算，中獎彩金高達8458萬
    元之鉅，認為事有蹊蹺，立知其中必詐，乃一面向熟識之豐
    原憲兵隊調查官王士元報告上情，一面電告黃文通稱未接簽
    賭單，拒絕給付彩金；而甲○○於被告等人離去後，隨即整
    理現場簽賭單，發現署名「北屯曾」曾明富之簽單 3張，中
    獎之金額高達3300多萬元，因曾明富先前未曾如此大額簽賭
    ，竟然傳入 3張簽單，且中獎金額如此之多，知是詐賭，甲
    ○○即於當晚10時許，至該管臺中縣警察局霧峰分局仁化派
    出所「自首」經營六合彩賭博，並拒給中獎彩金」觀之，顯
    見被告等人縱有抽換簽單之行為，惟顏氏兄弟及甲○○並未
    因而陷於錯誤，更無因而給付財物，上開兩部分在客觀上既
    無發生犯罪結果之可能，自屬不能犯，應不罰等語。惟按刑
    法第26條（修正前）規定：「未遂犯之處罰，得按既遂犯之
    刑減輕之。但其行為不能發生犯罪之結果，又無危險者，減
    輕或免除其刑」，該條後段之規定，即學理上所謂之不能犯
    ，以行為不能發生犯罪之結果，又無危險為要件。有無危險
    ，則應依客觀事實認定之，最高法院91年台上字第5832號判
    決意旨參照。而本案被告等人已著手於犯罪行為之實行，係
    因顏氏兄弟及甲○○事後發現有異，而未陷於錯誤，致被告
    等人詐取賭金未遂，被告等人之行為在客觀上顯具有危險性
    ，豈能因被害人事後有所警覺，而未得逞，即認被告等人之
    行為應依不能犯之規定，不予處罰，選任辯護人此部分所辯
    ，亦屬無據。
七、按行為後法律有變更者，適用行為時之法律。但行為後之法
    律有利於行為人者，適用最有利於行為人之法律，修正後刑
    法第2條第1項定有明文。查，貪污治罪條例已於 81年7月17
    日、85年10月23日及95年7月1日修正公布實施，而刑法亦於
    95年7月1日修正施行，本案相關之法律已有變更，分述如下
    ：
  (一)貪污治罪條例第5條第1項已於81年7月17日 、85年10月23日
    修正實施 ，81年7月17日修正實施之該條例第5條第1項所規
    定之法定刑度為「7年以上有期徒刑，得併科新台幣200萬元
    以下罰金」；85年10月23日修正實施後則改為 ：「7年以上
    有期徒刑，得併科新台幣6000萬元以下罰金」，比較修正前
    、後規定，應適用較有利被告之 81年7月17日修正實施之規
    定。
  (二)刑法之連續犯業經修正公布廢除，並於95年7月1日生效，修
    正後應依數罪處罰，比較修正前、後之法律，以修正前之法
    律，有利於被告，自應適用修正前之法律。
  (三)刑法第10條第2項有關公務員之定義 ，95年7月1日修正實施
    前該條項係規定「稱公務員者 ，謂依法令從事公務之人員」
    ，修正後該條項第 1款則改為「稱公務員者，謂依法令服務
    於國家、地方自治團體所屬機關而具有法定職務權限，以及
    其他依法令從事於公共事務，而具有法定職務權限者」，核
    其修正理由，係因公務員在刑法上所扮演的角色，有時為犯
    罪之主體，有時為犯罪之客體，為避免因具有公務員身分，
    未區別其從事職務之種類，即課予刑事責任，而有不當擴大
    刑罰權之情形，故宜針對公務員性質加以檢討修正。是修正
    後刑法有關公務員之範圍較為限縮，惟本案無論依修正前或
    修正後之公務員定義，被告均應依貪污治罪條例之規定處罰
    ，是本案有關公務員之定義，自應適用修正後規定。
  (四)貪污治罪條例第2條有關適用該條例之對象，亦因刑法公務
    員之定義修正，而於95年5月5日修正公布，並於同年7月1日
    施行，依上開說明，本件亦應適用修正後該條例第2條有關
    之公務員定義。
  (五)修正前刑法第28條原規定：「二人以上共同實施犯罪之行為
    者，皆為正犯」之規定，修正為「二人以上共同實行犯罪之
    行為者，皆為正犯」，修正後共同正犯之範圍限於共同實施
    犯罪者，且此項修正僅在確定「實行」概念下之共同參與行
    為，本案有關被告之刑罰，並未依共同正犯之修正而有變更
    ，亦應適用修正後之規定。
  (六)又刑法第25條未遂犯之規定，於95年7月1日雖亦有修正，然
    僅係文字部分之修正，應直接適用修正後之規定。以上合先
    敘明。
八、馬德熙、魏渠淵，均為依法令服務於國家而具有法定職務權
    限之人，為公務員，竟利用職務上之機會，藉詞臨檢查槍、
    查通緝犯，違法搜索他人住宅，乘機將已得知中獎號碼之簽
    賭單，混入賭客簽單堆中，以詐取彩金，因組頭（顏氏兄弟
    及甲○○）發現被詐而拒付彩金，致未得逞，被告雖非公務
    員，但與具有公務員身分之馬德熙、魏渠淵共同實施犯罪，
    依95年7月1日修正實施之貪污治罪條例第3條規定 ，仍應依
    該條例處斷。核被告所為，係犯 81年7月17日修正公布之貪
    污治罪條例第5條第2項、第1項第2款之利用職務上機會詐取
    財物罪。公訴意旨認被告係犯貪污治罪條例第4條第3款之藉
    端勒索罪，尚有未洽（詳後述），惟起訴之社會基本事實相
    同（即夥同公務員利用職務之機會違法取財），起訴法條應
    予變更。至被告與馬德熙等人以犯罪為目的，藉詞搜索，並
    非以真正搜索之意思實行搜索，自不成立刑法第158條第1項
    之罪。被告與已判決確定之馬德熙、魏渠淵、黃文騫、楊輝
    照、未到案之「葉仔」及另一不詳姓名之成年男子間，就詐
    賭顏氏兄弟之部分；與已判決確定之林國熏、魏渠淵、未到
    案之「葉仔」、已死亡之曾明富暨其他不詳姓名成年男子 3
    人，就詐賭甲○○之部分，彼此間均有犯意之聯絡及行為分
    擔，為共同正犯。被告前後兩次利用職務之機會詐取財物未
    遂，時間緊接，犯罪構成要件相同，顯係基於概括之犯意為
    之，應依修正前連續犯之規定，論以共同連續與公務員利用
    職務上之機會詐取顏安全等財物未遂一罪論，並加重其刑。
    又其犯貪污罪因被害人等發現拒絕給付金錢，為未遂犯，應
    依刑法第 25條第2項之規定減輕其刑（至被告連續犯行之一
    部分，在79年10月31日以後，與中華民國80年罪犯減刑條例
    第2條第1項規定不符，依法不得減刑）。原審以被告罪證明
    確，予以論罪科罰，固非無見，惟；(一)原判決未依貪污治罪
    條例第 3條規定處斷。(二)被告所犯貪污罪，屬未遂犯，得依
    刑法第 25條第2項之規定減輕其刑，原判決未於理由內敘明
    。(三)原審未及比較上開有關刑法及貪污治罪條例第3條之修
    正，以上均有未洽。被告上訴意旨猶執前詞指摘原判決不當
    ，雖無理由，但原判決既有上述可議之處，應由本院予以撤
    銷改判。爰審酌被告貪圖物慾，夥同警察人員等共同設局詐
    賭，不僅敗壞警譽，更嚴重破壞社會秩序，犯後又一再設詞
    辯解，未見任何悔意，態度不佳及其犯罪未有所得等一切情
    狀，量處如主文所示之刑，並依貪污治罪條例第17條規定，
    宣告褫奪公權3年。
九、公訴意旨另以：被告與馬德熙、魏渠淵等人利用馬德熙之警
    察身分，至顏氏兄弟家中，假藉搜查人犯、槍枝，而由馬德
    熙持左輪手槍及子彈搜索顏氏兄弟住處，因顏氏兄弟經營六
    合彩賭博，要求勿移送法辦，馬德熙則脅迫顏氏兄弟交付80
    萬元現款；另被告於上開時地，向甲○○詐取財物時，甲○
    ○為免送法辦，另與被告談條件，被告要求給付60萬元，甲
    ○○不得已則交付其所有、面額50萬元、付款人為台中縣大
    里鄉農會之支票1紙（帳號000－0000號）及現款10萬3000元
    ，因認被告等人係涉犯戡亂時期貪污治罪條例第4條第3款之
    藉端勒索罪云云。按犯罪事實應依證據認定之，無證據不得
    認定其犯罪事實，刑事訴訟法第154條第2項定有明文，而告
    訴人之告訴係使被告受刑事訴追為目的，是其陳述是否與事
    實相符，仍應調查其他證據以資審認，有最高法院52台上字
    第1300號判例可資參照。經查：
  (一)本件公訴人據以認定馬德熙有持手槍及子彈犯罪，並收受顏
    氏兄弟所交付之80萬元，無非以顏氏兄弟先後多次之指訴為
    其論據，惟馬德熙始終否認有攜帶槍枝犯罪及收受顏氏兄弟
    之80萬元現款等情，而戊○○於案發時向豐原憲兵隊報案時
    指稱：那名持槍男子（即馬德熙）將伊兄弟押到 2樓，說20
    萬元擺平，做得到嗎？15分鐘後，顏安全帶20萬元來，那個
    男的拿 1個小皮包打開拉鍊，由顏安全將錢放進去等語（見
    偵字第11409號影印卷第72、76頁)，然顏安全於檢察官訊問
    時則改稱：應是80萬元，因伊等是生意人，不敢說被恐嚇那
    麼多錢，否則怕再被勒索等語（見偵字第 11409號影印卷第
    88頁反面）；而證人王士元（即憲兵調查員）於偵查中則證
    述：當時戊○○是說被拿走20萬元等語（見偵字第 11409號
    影印卷第140頁反面、第141頁反面），顏氏兄弟兩人先後供
    述已有不符。再顏氏兄弟二人關於80萬元賄款來源一節，戊
    ○○於偵查中稱：「我回家，就趕快將別人包給我父親之香
    料（即奠儀）籌足80萬元，約15分鐘拿至上址」（見偵字第
    11409號影印卷第49頁)；但戊○○於原審法院審理時則改稱
    「我回去大安港路118號籌錢，當時家裏沒有很多錢 ，奠儀
    共得40萬元左右」（ 臺灣臺中地方法院80年訴字第323號卷
    (一)第120頁)，前後所供亦復不同。就交付80萬元賄款的情形
    ，於本院審理渠等所涉犯之80年度上訴字第1853號案件中，
    經隔離訊問結果，戊○○陳稱 ：「（80萬元）都是1千元的
    」、「每10萬元1束，有用紙條束，有用橡皮筋束，疊成8疊
    ，有用報紙包起來」、「我交給他（顏安全），他交給馬德
    熙，沒打開看」，核與顏安全所稱：「1束、1束的，有10萬
    元1束及5萬元1束」、「我有大約算過」、「我打開看，有5
    萬元1疊，也有 10萬元1疊、有千元鈔，也有500元鈔，我交
    給馬德熙，他裝入皮包內」等情節完全不同。就80萬元賄款
    之分擔情形，戊○○供稱：「共花了80多萬元（喪葬費），
    除奠儀支付外，每位兄弟分擔幾萬元而已」、「（抽出40萬
    元奠儀）由我負責，因是自己之事，由我負責，只是暫時挪
    用」，；而顏安全卻稱：「喪葬費花了100多萬將近200萬元
    」、「40萬元賄款由我與戊○○每人分擔20萬元」（見本院
    80年度上訴字第1853號卷(一)第238至242頁）。顏氏兄弟上開
    所述均不相符，則顏氏兄弟先後供述遭取走的金額，既不相
    同，且金錢來源及當場交付之方式，又均互異，顯難認為真
    實，自不能認定被告與馬德熙有此部分犯行。雖戊○○於81
    年10月1日，本院 81年度上更(一)字第72號案件審理中，更易
    前詞，陳稱：「（問：80萬元是何種鈔票？)有1千元，也有
    500元」等語 ( 見81年度上更一字第72號卷(一)第51頁反面）
    ，惟已在得悉顏安全所證內容與其有出入後，始為上開證詞
    ，應係附和顏安全之詞，不足採信。另證人即顏安全之妻陳
    美錞於本院80年度上訴字第1853號案件判決後，在臺灣高等
    法院臺中分院檢察署陳稱：「（79年10月16日晚上）我先生
    從做六合彩那裡回家來，要向我拿80萬元，家裡只有40萬元
    ，所以又去向管奠儀的易先生拿40萬元」、「（問：80萬元
    之面額？）7摺1千元，500元2摺」等語；另證人即負責管理
    顏父奠儀之易黨亦證稱：「（79年10月16日晚上）陳美錞拿
    40萬元」、「1千元3摺、500元2摺」（見最高法院81年度台
    上字第3465號卷第21、25頁），惟該兩人均係在本院80年度
    上訴字第1853號判決中指出顏氏兄弟上開證詞互有出入後，
    始出面作證，難免串飾，何況易黨於檢察官訊問時復陳稱：
    「無（叫陳美錞簽名），亦無紀錄，大家互相信任」（同上
    最高法院卷第25頁）。按一般民間婚喪喜慶，因主人事忙且
    收支頻繁，每設專冊，由專人負責紀錄收支情形，證人易黨
    既於顏父喪期受託管帳，依理應對每筆收支詳加記載以明責
    任，果若證人陳美錞確於79年10月16日晚，向其預支40萬元
    ，該筆數目就顏父喪儀應屬鉅款，理應詳加記載，茲竟未有
    任何紀錄，顯違常情，益見渠等上開證詞不可採信。雖魏渠
    淵於偵查中曾證述：馬組長（馬德熙）進入顏氏兄弟處，伊
    見馬組長手裡拿 1中型皮包 ，事隔4、5日後，伊聽「肉吉」
    說，顏氏兄弟有給錢，但錢都被馬組長拿走等語（見偵字第
    11409號影印卷第37頁反面、第64頁)。按魏渠淵既未親眼目
    睹馬德熙曾否向顏氏兄弟索錢，故上開證言無非傳聞之詞而
    已，且亦未具體陳明所傳聞之金錢數目幾何，是其此部分之
    供述亦難執為不利被告及馬德熙之認定。次查，戊○○、顏
    安全於警詢及憲兵隊雖另指稱：馬德熙持槍恐嚇，並掉落 1
    顆子彈未撿起云云（見偵字第 11409號影印卷第26頁反面、
    第75頁反面、第76頁），然馬德熙則始終堅決否認有攜帶槍
    枝、子彈前去之情事，而其服勤所領用之子彈，係38Ｐ型亦
    未短少等情，此有臺灣省警務處刑事警察大隊函附偵查卷可
    稽（偵字第11409號影印卷第77之1至之3頁)。此外又查無其
    他積極證據，足以證明馬德熙有持槍彈恐嚇或收受80萬元賄
    款之情形，尚難僅憑顏氏兄弟片面且不一致之指訴，而認被
    告及馬德熙等人有此部分之刑責，是公訴意旨認被告係犯藉
    端、藉勢勒索罪，尚有未洽，起訴法條應予變更。而被告與
    馬德熙、魏渠淵等人利用馬德熙之警察身分，假藉搜查人犯
    槍枝，持左輪手槍及子彈搜索顏氏兄弟住處，因顏氏兄弟經
    營六合彩賭博，要求勿移送法辦，並收受80萬元賄款之部分
    ，依公訴意旨事實欄所載，與前開起訴並經論罪部分應具方
    法、結果之裁判上一罪之關係，爰不另為無罪之諭知。
  (二)又甲○○上開帳戶往來明細，並無上開支票之兌現記錄，該
    張亦未曾提出交換等情，此有台中縣大里市（後改為大里市
    ）農會84年11月2日84里農信字第496號函及所檢送之開戶資
    料及交易明細表附卷可查（見本院更一審卷第98頁及卷後證
    物袋往來帳卡影本），被告亦始終否認有收受該紙支票及現
    金10萬3000元等情。再衡之常情，被告既敢收受支票於先，
    豈又不敢提示支票於後，是甲○○此部分之指述，尚有誇大
    之嫌，難予採信，此外又無確切證據足以證明被告有收受此
    50萬元之支票及現金10萬3000元之犯行，惟依公訴意旨事實
    欄記載，被告此部分犯行與前揭有罪部分，應具有方法、結
    果之裁判上一罪關係，爰不另為無罪之諭知。
據上論斷，應依刑事訴訟法第369條第1項前段、第364條、第299
條第1項前段、第300條 ，81年7月17日修正實施之貪污治罪條例
第5條第2項、第1項第2款 ，貪污治罪條例第3條、第17條、第19
條，刑法第2條第1項、第28條、第25條第2項、第37條第2項，修
正前刑法第56條，判決如主文。
本案經檢察官乙○○到庭執行職務。
中　　華　　民　　國　　96　　年　　5 　　月　　17　　日
            刑事第十庭    審判長法　官　林　照　明
                                法　官　李　平　勳
                                法　官　蔡  名  曜
上列正本證明與原本無異。
如不服本判決應於收受送達後十日內向本院提出上訴書狀，其未
敘述上訴之理由者並得於提起上訴後十日內向本院補提理由書（
均須按他造當事人之人數附繕本）。
                                書記官　劉　恒  宏
中　　華　　民　　國　　96　　年　　5　　月　 　22　　日
